臺灣高雄地方法院刑事判決　　　　　　　110年度訴字第529號
公　訴　人　臺灣高雄地方檢察署檢察官
被　　　告　林瑞生



指定辯護人　本院公設辯護人　蘇鴻吉
上列被告因強盜案件，經檢察官提起公訴（110 年度偵字第1284
4 號），本院判決如下：
    主  文
林瑞生犯攜帶兇器強盜罪，處有期徒刑柒年陸月。扣案如附表編
號2 及編號5 所示之物，均沒收；未扣案之犯罪所得即新臺幣肆
仟參佰元沒收，於全部或一部不能沒收或不宜執行沒收時，追徵
其價額。
    犯罪事實
一、林瑞生基於意圖為自己不法所有之攜帶兇器強盜犯意，於民
    國110 年6 月19日12時10分許，身著深藍色長袖上衣、暗灰
    色長褲，頭戴迷彩漁夫帽，腳穿黑色拖鞋，並攜帶客觀上足
    以危及人體生命、身體之不銹鋼水果刀1 支，預藏在其所背
    之黑色斜背包內，步行進入址設高雄市○○區○○路000 號
    之「全家便利商店」（下稱本案全家超商）後，隨即自其黑
    色斜背包內取出上開水果刀，先以刀尖指向在櫃檯內之店員
    黃晏柔，後將刀尖指向收銀機，示意黃晏柔打開收銀機，見
    黃晏柔未打開收銀機，繼而將刀反握，刀尖朝下做刺擊狀，
    命令黃晏柔「快喔」，至使黃晏柔無法抗拒，遂打開收銀機
    詢問林瑞生「你要多少」，此時林瑞生持刀之右手向上高舉
    ，同時伸出左手再度命令黃晏柔「快點」，黃晏柔旋即將收
    銀機內之紙鈔共計新臺幣（下同）4,300 元取出交給林瑞生
    ，林瑞生仍不知足的問「還有嗎」，黃晏柔表示沒有後，林
    瑞生於得手後離去前，又以上開水果刀指著黃晏柔，並不停
    晃動該水果刀，對黃晏柔恫嚇「不要報警，我會在外面看著
    你」等語後，始徒步逃離現場。嗣警據報後調閱監視器影像
    而循線查獲，並在林瑞生位在高雄市○○區○○路000 巷0
    號住處之公寓1 樓玄關處內，扣得供林瑞生為本案強盜犯行
    使用之不銹鋼水果刀1 把、迷彩漁夫帽1 頂及黑色背包1 只
    等物，而查知上情。
二、案經黃晏柔訴由高雄市政府警察局鳳山分局（下稱鳳山分局
    ）報告臺灣高雄地方檢察署（下稱高雄地檢署）檢察官偵查
    起訴。
    理  由
壹、證據能力部分：
一、關於指認程序之證據能力：
  ㈠按指認之程序，除需兼顧真實之發現，確保社會正義之實現
    外亦須注重人權之保障。而刑事訴訟實務上之對人指認，乃
    犯罪後，經由被害人、共犯或目擊之第三人，指證犯罪嫌疑
    人之證據方法。其方式非僅一端，實務上常見隨案情發展，
    在犯人未到案前，為明白調查方向，先以照片供指認，或播
    放查獲之錄音、錄影檔案以供辨認，迨本人到案時，則可依
    其本人之形貌、聲音、動作、特徵等項而為更進一步之指認
    ；現行刑事訴訟法並無關於指認程序之規定，如何由指認人
    正確指認犯罪嫌疑人，自應依個案之具體情形為適當之處理
    ，法院亦得以案發時之環境、指認人本身識別能力強弱、是
    否認識犯罪嫌疑人、有無充分機會關注犯人容貌、於指認前
    對犯人特徵之描述、指認時之確信程度、案發迄指認時之間
    隔時間、事後記憶是否受到污染等因素，審查指認人指認結
    果之可靠性，作為取捨證據之標準（最高法院106 年度台上
    字第2520號判決參照）。另我國現行刑事訴訟法雖無關於指
    認犯罪嫌疑人程序之規定，然因指認結果恆對指認人造成新
    的知覺記憶，因此初次指認，仍須採取適當方式，以確保指
    認之正確性，避免來自調查、偵查人員不當暗示或誘導介入
    之影響（最高法院102 年度台上字第1539號判決意旨參照）
    。為此，內政部警政署頒布有「警察機關實施指認犯罪嫌疑
    人注意事項」，資為警察人員實施指認時之參考。而上開注
    意事項第3 、4 、5 、7 點明定司法警察（官）於調查犯罪
    嫌疑人所為之指認，應遵守「指認前應由指認人先就犯罪嫌
    疑人特徵進行陳述」、「指認前不得向指認人提供任何具暗
    示或誘導性之指示或資訊，並應告知指認人，犯罪嫌疑人未
    必存在於被指認人之中」、「實施指認，應依指認人描述之
    犯罪嫌疑人特徵，安排六名以上於外型無重大差異之被指認
    人，供指認人進行真人選擇式列隊指認」、「實施照片指認
    時，不得以單一照片提供指認，並應以較新且較清晰之照片
    為之，避免使用時間久遠、規格差異過大或具有暗示效果之
    照片」之程序，凡此指認程序之規範要領，均旨在摒除指認
    過程可能發生之誤導情事，提高指認之正確性，以防止指認
    錯誤發生，而影響偵查或判決結果之正確性。
  ㈡查證人即告訴人黃晏柔於本院審理時證稱：案發當天下午3
    點多，伊有聽到警方已經找到歹徒，伊有前往指認，到場時
    ，有看到警方抓到的人跟扣案物品，伊有看到被告被抓住等
    語（見本院110 年度訴字第529 號卷【下稱訴字卷】第149
    至150 頁），復觀之證人黃晏柔於110 年6 月19日14時29分
    之警詢筆錄，證稱犯嫌之特徵為男性、身材瘦，有點年長，
    帶迷彩漁夫帽、迷彩色口罩，長褲（暗色系）、衣服深藍色
    、身高大約160 幾等語（見鳳山分局高市警鳳分偵字第0000
    0000000 號卷【下稱警卷】第7 頁），斯時，員警尚未依上
    開「警察機關實施指認犯罪嫌疑人注意事項」之規定，依告
    訴人描述之犯罪嫌疑人特徵，安排6 名以上於外型無重大差
    異之被指認人，供告訴人進行真人選擇式列隊指認，或採多
    人照片指認，即於同日查獲被告林瑞生後，於同日15時51分
    許，對告訴人製作第二次警詢筆錄，於詢問之初，即詢問告
    訴人「警方於110 年6 月19日15時7 分將犯罪嫌疑人林瑞生
    帶返所是否為對你強盜之嫌疑人？」，告訴人答稱「是」後
    ，員警才又訊問告訴人「警方依程序提供指認犯罪嫌疑人紀
    錄表，其中有六張照片，問那一個是妳所指稱的嫌疑人林瑞
    生？」，告訴人答稱「警方有提供六張照片供我指認，確認
    嫌疑人林瑞生是照片編號六之人」等語（見警卷第9 至10頁
    ），並有指認犯罪嫌疑人紀錄表（執行時間：110 年6 月19
    日15時53分）在卷可參（見警卷第11至14頁），是觀諸告訴
    人上開證述及指認犯罪嫌疑人紀錄表，員警於進行6 人照片
    指認之前，已訊問告訴人「警方於110 年6 月19日15時7 分
    將犯罪嫌疑人林瑞生帶返所是否為對你強盜之嫌疑人？」，
    已有暗示被告即為本案強盜犯行之人之風險，屬於單一選項
    詢問肯否之封閉性問題，具有較強之誘導效果，亦足生相當
    之暗示作用，且嗣後員警提出予告訴人指認之指認犯罪嫌疑
    人紀錄表，其上被告之照片，辯護人陳稱：該照片是被告20
    幾年前之照片等語（見訴字卷第248 頁），告訴人亦陳稱：
    這是被告年輕的照片等語（見訴字卷第160 頁），可見員警
    係使用被告時間久遠之照片，則告訴人嗣後進行之6 人照片
    指認，已與前開指認之程序規範有重大違背，且依其情節足
    以產生影響指認結果之暗示、誘導效果，自無法作為不利於
    被告之認定。
二、除上開證據外，本判決下開所引用具有傳聞證據性質之證據
    資料，經檢察官、被告林瑞生及其辯護人於本院行審理程序
    時，均表示同意作為證據（見訴字卷第58至59頁、第126 頁
    ），本院審酌該等證據作成之情況，既無違法取得情事，復
    無證明力明顯過低等情形，認以之作為證據應屬適當，依刑
    事訴訟法第159 條之5 第1 項規定，均有證據能力。又本判
    決後述所引用之非供述證據部分，與本案均有關聯性，且查
    無違反法定程序取得之情，依刑事訴訟法第158 條之4 規定
    反面解釋，亦具證據能力。
貳、實體事項
一、認定犯罪事實所憑之證據及理由：
    訊據被告固不否認有一名男子於前揭時間，穿著上開衣、褲
    及鞋子，持水果刀前往本案全家超商，恫嚇告訴人後，經告
    訴人交付4,300 元現金之事實，惟矢口否認有何攜帶兇器強
    盜之犯行，辯稱：至本案全家超商強盜之人並非伊本人云云
    ，辯護人則為被告辯稱：本件調閱監視器影像畫面模糊，且
    行為人行為當時是戴著口罩及迷彩漁夫帽，面容都已經遮住
    ，即使調閱監視器影像畫面也很難認定是被告，至扣案之迷
    彩漁夫帽及不鏽鋼水果刀都是在多人可出入的公寓樓梯間查
    獲，凡居住在該公寓之人皆得自由出入，且該處為放置雜物
    之處，出入之人皆可隨意取用，雖上面有查到被告的DNA ，
    但不能排除先前有他人穿戴或使用之可能，本件罪證尚嫌不
    足，請為無罪之諭知云云（見訴字卷第57頁、第247 至248
    頁），經查：
  ㈠110 年6 月19日12時10分許，一名身著深藍色長袖上衣、暗
    灰色長褲，頭戴迷彩漁夫帽、腳穿黑色拖鞋，並攜帶不銹鋼
    水果刀1 支，預藏在其所背之黑色斜背包內之男子，步行進
    入本案全家超商後，隨即自其黑色斜背包內取出上開水果刀
    ，先以刀尖指向在櫃檯內之告訴人後，再將刀尖指向收銀機
    ，示意告訴人打開收銀機，見告訴人未打開收銀機，繼而將
    刀反握刀尖朝下做刺擊狀，並命令告訴人「快喔」，至使告
    訴人無法抗拒，遂打開收銀機詢問該名男子「你要多少」，
    此時該男子持刀之右手向上高舉，同時伸出左手再度命令告
    訴人「快點」，告訴人旋即將收銀機內之紙鈔共計4,300 元
    取出交給該男子後，該男子仍不知足的問「還有嗎」，經告
    訴人表示已經沒有後，該男子於得手後離去前，又以上開水
    果刀指著告訴人，並不停晃動該水果刀，對告訴人恫嚇「不
    要報警，我會在外面看著你」等語後，始徒步逃離現場乙節
    ，業據證人即告訴人黃晏柔於警詢及本院審理時證述明確（
    見警卷第6 至7 頁、第9 至10頁，訴字卷第146 至160 頁）
    ，並有鳳山分局新甲派出所受（處）理案件證明單、受理各
    類案件紀錄表（見警卷第36至37頁）、警察機關重大刑案通
    辦單（見警卷第38頁）、鳳山分局刑案勘察報告（見訴字卷
    第73至75頁）、強盜案現場勘查採證示意圖（見訴字卷第76
    頁）、現場照片（見訴字卷第92至96頁）等在卷可稽，復據
    被告坦認在卷（見訴字卷第57至58頁），並經本院勘驗本案
    全家超商監視器錄影畫面屬實，製有勘驗筆錄暨擷取照片在
    卷可憑（見訴字卷第200 至201 頁、第209 至213 頁），此
    部分事實，首堪認定。
  ㈡被告係本案攜帶刀械強盜之人之認定：
  ⒈證人黃晏柔於警詢時證稱：伊看到行搶之人是從衛武營公園
    走路過來的等語（見警卷第7 頁），而員警獲報後，獲悉行
    搶之人係以步行方式離開，即依本案全家超商遭行搶之時間
    調閱附近監視器錄影畫面，即發現該名身穿深藍色長袖上衣
    、暗灰色長褲，頭戴迷彩漁夫帽，腳穿黑色拖鞋之男子，是
    於110 年6 月19日12時7 分許，從鳳山區衛武營公園沿輜汽
    路，步行至本案全家超商行搶後，沿著新康街由北向南方向
    逃逸，後左轉南京路393 巷，接著左轉凱旋路375 巷後，於
    凱旋路375 巷底右轉後逃逸無蹤等情，業據證人即員警張子
    威於本院審理時證述明確（見訴字卷第127 至第130 頁、第
    138 至140 頁），並有監視器錄影畫面截圖（見警卷第23頁
    、第25至29頁）及嫌疑人作案軌跡路線一覽圖（見警卷第31
    頁）等在卷可稽。
  ⒉嗣員警循線於被告住處公寓1 樓玄關處扣得不銹鋼水果刀1
    支、迷彩漁夫帽1 頂、雨傘（棕色）1 支、背包（黑色）1
    只及口罩1 只等情，亦據證人張子威於本院審理時證稱：當
    天伊接到派出所通知，請伊回去協助調閱監視器，因為轄區
    內發生持刀搶劫事件，同仁有去超商調閱現場監視器畫面，
    初步掌握犯嫌特徵、衣著，伊再透過衣著、時間點擴大調閱
    周邊監視器畫面，知道歹徒是步行離開本案全家超商，經調
    閱監視器畫面後，有掌握到歹徒一部分的行蹤及逃逸路線，
    伊所調閱監視器畫面的斷點是在距離被告住處前幾百公尺處
    ，因為歹徒是步行狀態，伊研判歹徒應該是在附近走動，伊
    就到附近繞一繞，順便看看附近有沒有私人監視器，當時是
    在距離被告住處公寓門口3 、4 步處發現被告的，看見被告
    的態樣、特徵，還有穿的拖鞋跟監視器畫面中的歹徒很像，
    於是就上前出示證件盤查被告，並呼叫支援，經被告同意後
    進行搜索，在被告住處1 樓玄關處的橘色桶子裡發現水果刀
    1 支、迷彩漁夫帽1 頂、黑色背包1 個、螺絲起子1 個、口
    罩及雨傘等物等語（見訴字卷第127 至131 頁、第135 至13
    8 頁、第141 至142 頁），並有自願受搜索同意書（見警卷
    第19頁）、鳳山分局搜索扣押筆錄暨扣押物品目錄表（見警
    卷第15至17頁）、扣案物品照片（見警卷第33至34頁）等附
    卷足憑。經比對卷附之扣案物品照片（見警卷第34至35頁）
    ，及本院所擷取本案全家超商監視器錄影畫面（見訴字卷第
    209 至213 頁），可見至本案全家超商行搶之人所戴之迷彩
    漁夫帽紋路、所背斜背包之顏色、款項及其上有一金屬拉鍊
    頭，所攜帶水果刀係全不銹鋼之材質等特徵均與扣案之迷彩
    漁夫帽、黑色背包及水果刀互核相符，證人黃晏柔於本院審
    理時，經檢視扣案之水果刀照片後，證稱：該把水果刀就是
    當時歹徒犯案的刀子等語（見訴字卷第154 頁），足認扣案
    之迷彩漁夫帽、不銹鋼水果刀及黑色斜背包係供至本案全家
    超商行搶者所使用。
  ⒊而本案扣案之迷彩漁夫帽及黑色背包係被告所有，且平常是
    被告所使用乙節，業經被告於警詢、偵查中及本院審理時供
    述在卷（見警卷第3 頁，偵卷第19頁，訴字卷第20頁、第24
    5 頁），又扣案之迷彩漁夫帽、黑色背包及不銹鋼水果刀係
    於案發後在被告住處1 樓玄關處所扣得，業經說明如前，足
    見行搶之人於為本案犯行之後，曾進入被告住處公寓1 樓玄
    關處放置上開物品，衡情，被告住處公寓1 樓玄關處非屬一
    般路過之人可隨意進入之處，故行搶之人應係可自由進出被
    告住處公寓1 樓玄關處亦不被起疑之人，且對被告住處1 樓
    附近環境認識並且熟悉。
  ⒋針對上開監視器錄影畫面如何經警比對追查行搶之人身分，
    確認為被告之過程，業據證人張子威於本院審理時證稱：伊
    調閱的監視器畫面已經有掌握到行搶之人一部分的行蹤及逃
    逸路線，所調閱監視器畫面的斷點是在距離被告住處前幾百
    公尺處，伊就到附近繞一繞，順便看看附近有沒有私人監視
    器，當伊到達發現被告的前一個路口時，看見被告的態樣、
    特徵還有穿的拖鞋跟監視器錄影畫面中的歹徒很像，且剛好
    被告的褲管也是捲起來的，監視器錄影畫面中歹徒犯案後就
    在路上赤腳走路，後來也有把帽子拿下來，看到歹徒頭部後
    方有些微禿頭，剛好被告也是有一些禿頭，於是就上前出示
    證件，盤查被告，並呼叫支援等語（見訴字卷第129 至130
    頁、第138 頁）。而經比對本院擷取之監視器錄影畫面、員
    警擷取嫌疑人逃逸路線之監視器錄影畫面及被告為警查獲時
    所拍攝之照片（見警卷第22至30頁），結果如下：⑴監視器
    錄影畫面中犯罪嫌疑人係穿著深藍色長袖有領襯衫，暗灰色
    西裝長褲，腳穿黑色拖鞋，鞋頭側邊有部分挖空，均與被告
    為警查獲時穿著之衣、褲及拖鞋之材質、款式相符；⑵監視
    器錄影畫面中犯罪嫌疑人穿著之褲子褲管有捲起，亦與被告
    為警查獲時穿著之褲子有將褲管捲起相符；⑶監視器錄影畫
    面中犯罪嫌疑人於逃逸過程中，將頭戴之迷彩漁夫帽摘下，
    可見其頭頂處均係白髮，頭頂髮量稀疏，頭頂以下之頭髮則
    為黑色，均與被告為警查獲時之髮型、髮量及髮色相符。
  ⒌證人黃晏柔於110 年6 月19日14時29分許，第一次製作警詢
    筆錄時，證稱：嫌犯之特徵是男性、身材瘦，有點年長，戴
    迷彩漁夫帽，迷彩色口罩，暗色系長褲，衣服深藍色，身高
    約160 幾公分，持比水果刀再長一點的刀子等語（見警卷第
    7 頁），復於本院審理時證稱：歹徒所攜帶之刀子沒有刀鞘
    ，是比水果刀再長一點的刀子，伊在警詢時，有描述歹徒是
    瘦瘦高高的，戴迷彩帽，伊有聽到歹徒的聲音，而且歹徒有
    露出眼睛部分，所以判斷歹徒不是年輕人，伊所謂的年輕人
    是指30至40歲，伊在警詢時說歹徒是160 幾公分，只是說個
    大概而已等語（見訴字卷第146 頁、第149 頁、第151 至15
    2 頁、第156 頁、第159 頁），而被告為警查獲時之上開特
    徵，及在被告住處1 樓玄關處扣得不銹鋼水果刀之長度，均
    與告訴人所指行搶之人之特徵及其所使用之水果刀相符。
  ⒍再酌以至本案全家超商行搶之人，持扣案之迷彩漁夫帽、黑
    色背包及不銹鋼水果刀至本案全家超商行搶，並於行搶過程
    中，頭戴迷彩漁夫帽，顯係刻意掩飾其身分，目的無非係避
    免遭員警追查，惟觀之前開本院勘驗本案全家超商監視器錄
    影畫面之勘驗筆錄暨截圖照片，可見行搶之人於持刀行搶當
    時，並未戴手套，苟該人如此費心計畫，拿取他人之物品作
    為犯案工具使用，以避免遭追查，理應會戴手套，以避免於
    接觸之物品上留下自己生理跡證，自難想像其會在未戴手套
    之情形下，即將之作為犯案之工具。再者，該行搶之人係持
    不銹鋼水果刀作為脅迫告訴人所用之物，而可替代該不銹鋼
    水果刀以達脅迫店員目的之工具實非難取得，例如廚房內之
    菜刀，且被告係將該水果刀放置在其住處1 樓玄關處之橘色
    桶子內，實難想像被告以外之人究係如何知悉該不銹鋼水果
    刀之存在，且該處為該棟公寓住戶可隨時出入之處，亦難想
    像被告以外之人，甘冒被他人查知之風險，特意翻找被告所
    有橘色桶子內之物品，進而拿取扣案之迷彩漁夫帽、不銹鋼
    水果刀及黑色背包作為犯案之工具。
  ⒎又上開扣案之迷彩漁夫帽及水果刀經採證後送高雄市政府警
    察局鑑定，結果略以：採自編號1 水果刀編號1-1 尼龍棉棒
    、編號3 迷彩漁夫帽編號3-1 尼龍棉棒DNA-STR （主要）型
    別均與涉嫌人林瑞生之DNA-STR 型別相符，該相符之15組ST
    R 型別在台灣地區中國人分布機率預估為9.53×10的負20次
    方，有該局110 年8 月23日高市警刑鑑字第11034888900 號
    鑑定書在卷可稽（見訴字卷第71至72頁），其上除鑑定出與
    被告DNA-STR 型別相符外，並未鑑定出與其他人相符之DNA-
    STR型別。
  ⒏是以，依上揭本院所羅列行搶之人之特徵，兼衡行搶之人所
    使用之迷彩漁夫帽、黑色背包係被告所有，而案發之後，行
    搶之人所使用之迷彩色漁夫帽、黑色背包及不銹鋼水果刀係
    放置在被告住處公寓1 樓之玄關處，均與被告具有高度相關
    ，且扣案之迷彩漁夫帽及水果刀上僅鑑定出與被告DNA-STR
    型別相符，足認頭戴本案扣案之迷彩漁夫帽，身背扣案之黑
    色背包，並持扣案之不銹鋼水果刀至本案全家超商強盜告訴
    人之人，應係被告；復輔以證人張子威員警，於本案審理時
    證稱：伊盤查被告時什麼都沒有說，伊請被告出示證件，被
    告就說「為什麼要盤查我」，伊只是說「因為最近轄內發生
    一些案件，我想要詢問一下問題而已」，被告就突然說「我
    又沒有去搶劫」，後來也有問被告有沒有去本案全家超商，
    被告就說「沒有，我又沒有拿刀子去搶劫」之類的話等語（
    見訴字卷第130 至131 頁），由此被告為警盤查時之自然反
    應，益徵至本案全家超商行搶之人即為被告。被告空言辯稱
    其非本案強盜告訴人之人，不足採信。
  ㈢辯護人所辯不可採之理由：
  ⒈辯護人雖辯稱：本件調閱監視器影像畫面模糊，且行為人行
    為當時是戴著口罩及迷彩漁夫帽，面容都已經遮住，即使調
    閱監視器影像畫面也很難認定是被告云云，惟查：本案依監
    視器畫面所示行搶之人所穿之上衣、褲子、鞋子及其頭髮等
    之特徵，及該人所使用之迷彩漁夫帽及不銹鋼水果刀上經抽
    取DNA 檢測，比對均與被告DNA-STR 型別相符，未有其他相
    符之DNA-STR 型別，及行搶之人行搶時所使用之迷彩漁夫帽
    及不銹鋼水果刀係於被告住處1 樓玄關處所扣得，又被告為
    警盤查時之自然反應等情，已足以認定被告即係為本案強盜
    犯行之人，監視器畫面雖未能清楚攝得其臉，實無礙於被告
    即係為本案強盜犯行之人之認定。辯護人此部分所辯，無足
    採為有利被告之認定。
  ⒉辯護人另辯稱：扣案之迷彩漁夫帽及不鏽鋼水果刀都是在多
    人可出入的公寓樓梯間查獲，凡居住在該公寓之人皆得自由
    出入，且該處為放置雜物之處，出入之人皆可隨意取用，雖
    上面有查到被告的DNA ，但不能排除先前有他人穿戴及使用
    之可能云云。惟查：被告於警詢時供稱：箱子內的迷彩漁夫
    帽、黑色背包、螺絲起子及口罩都是伊的，不銹鋼水果刀不
    是伊的，伊在2 、3 天前有摸過，不知道是誰放箱子內，伊
    有拿起來看是誰的等語（見警卷第3 頁），復於偵查中供稱
    ：扣案的迷彩漁夫帽、黑色背包及口罩都是伊的，不銹鋼水
    果刀不是伊的，平常迷彩漁夫帽及黑色背包都是放在伊家客
    廳，今天漁夫帽跟黑色背包會放在玄關處的腳踏車內，是伊
    放的，因為方便才把黑色背包及漁夫帽都放在腳踏車的黃色
    箱子內，已經放置一個多月了，不知道誰把不銹鋼水果刀放
    置在黃色箱子內，伊因為好奇所以有摸過，想說之後去釣魚
    也可以用，就把刀子放回箱子內等語（見偵卷第19至21頁）
    ，再於本院準備程序時供稱：迷彩漁夫帽及黑色背包是伊的
    ，伊平常去釣魚會使用，放在玄關處的腳踏車上的箱子內，
    不銹鋼水果刀不是伊的，伊整理箱子的時候看到時有摸過，
    被查獲前一個禮拜有使用過迷彩漁夫帽及黑色背包等語（見
    訴字卷第20頁），後於本院審理中供稱：扣案的東西都是伊
    的，伊放在腳踏車上面的箱子內，伊發現有水果刀放在伊的
    箱子內，想說切魚、釣餌用得到，就放回去了，所以有摸過
    ，箱子放在該處已經半年多了，是在查獲前幾個禮拜發現刀
    子放在箱子裡面，伊就又把刀子丟回去，想說之後可能釣魚
    用的到等語（見訴字卷第245 頁），被告就扣案之物品係於
    何時放置於其住處1 樓玄關處及何時有碰觸過扣案之水果刀
    等節，前後供述不一，已難盡信，則扣案之物品於本案事發
    之前是否已放置在被告住處1 樓玄關處，而使他人可以取走
    使用，已非無疑。再者，被告住處1 樓玄關處，非該處住戶
    可隨意進入之處，實難想像該行搶之人，會如此費心進入被
    告住處1 樓玄關處拿取可輕易自他處取得之迷彩漁夫帽、黑
    色背包及不銹鋼水果刀作為本案強盜犯行使用，更於行搶完
    畢後，甘冒被發現之風險，再將上開物品放回被告住處1 樓
    玄關處；又縱為該棟公寓之住戶，亦實難想像被告以外之人
    究係如何知悉該不銹鋼水果刀之存在，甚至甘冒被他人查知
    之風險特意翻找被告所有橘色桶子內之物品，進而拿取扣案
    之迷彩漁夫帽、不銹鋼水果刀及黑色背包作為犯案之工具。
    再者，自被告住處扣得之迷彩漁夫帽及水果刀，經送鑑定，
    其上之DNA-STR （主要）型別均與被告之DNA- STR型別相符
    乙節，業經說明如前，而觀之前開本院勘驗本案全家超商監
    視器錄影畫面之勘驗筆錄暨截圖照片，可見犯嫌於持刀行搶
    當時，並未戴手套，則苟放置於被告所有橘色桶子內之水果
    刀確實遭被告以外之人取走，且未戴手套即將之作為本案強
    盜犯行使用，理應會在水果刀上採集到其他人之DNA ，然觀
    諸前開鑑定，並未見有鑑定出與其他人DNA-STR 型別相符之
    情，辯護人此部分所辯，亦難採信。
  ㈣綜上所述，被告及辯護人所辯，要無可採，本件事證明確，
    被告犯行堪以認定，應依法論科。
二、論罪科刑：
  ㈠按刑法第328 條第1 項規定，意圖為自己或第三人不法之所
    有，以強暴、脅迫、藥劑、催眠術或他法，至使不能抗拒，
    而取他人之物或使其交付者，為強盜罪，處5 年以上有期徒
    刑。所謂之「強暴」，係謂直接或間接對於人之身體施以暴
    力，以壓制被害人之抗拒之狀態而言；「脅迫」則係指行為
    人以威嚇加之於被害人，使其精神上萌生恐懼之心理，以達
    到至使不能抗拒之程度（最高法院94年度台上字第7041號判
    決意旨參照）；強盜罪所施用之強暴、脅迫手段，祇須足以
    壓抑被害人之抗拒，或使被害人身體上、精神上，處於不能
    抗拒之狀態，而使其喪失意思自由為已足，縱令被害人實際
    無抗拒行為，仍於強盜罪之成立，不生影響。而刑法上之恐
    嚇取財罪，係以將來之惡害恫嚇被害人，或以強暴、脅迫為
    手段，而被害人未達於不能抗拒程度，使其交付財物為要件
    。兩者之區別，不論其行為係強暴或脅迫，苟不足以壓抑被
    害人意思之自由而達於不能抗拒之程度，在客觀上被害人交
    付財物與否尚有自由斟酌之餘地者，應屬恐嚇取財，若已壓
    抑被害人意思之自由而達於不能抗拒之程度，於客觀上亦達
    於不能抗拒之程度，則為強盜罪，至於被害人敢不敢抵抗，
    或有無出而抵抗，均不影響罪責之成立。又被害人是否因加
    害行為而達於不能抗拒之程度，應審酌當時客觀時、地、人
    、物等情狀及被害人主觀上之意識為斷（最高法院104 年度
    台上字第1045號判決意旨參照）；再按刑法上所謂兇器，其
    種類並無限制，凡客觀上足對人之生命、身體、安全構成威
    脅，具有危險性之兇器均屬之，且祇須行為時攜帶此種具有
    危險性之兇器為已足，並不以攜帶之初有行兇之意圖為必要
    （最高法院79年台上字第5253號判例意旨參照）。經查，扣
    案之水果刀，係不銹鋼材質，甚為堅固，刀鋒銳利，刀尖尖
    銳，如持之攻擊人體，應可造成相當之傷害，客觀上自足對
    人之生命、身體、安全構成威脅，具有危險性，性質上屬兇
    器無疑。又被告行為時，進入本案全家超商時，僅有告訴人
    該名店員，被告持上揭不銹鋼水果刀指向告訴人，並將刀柄
    反握，刀尖朝下做刺擊狀等情，此有本院勘驗本案全家超商
    監視器錄影畫面筆錄及擷取照片可稽（見訴字卷第200 至20
    1 頁、第209 至213 頁），是由被告所施以脅迫行為當時之
    客觀環境觀察，該脅迫行為之強度自足以壓迫告訴人之意思
    自由，告訴人於本院審理中亦證稱：歹徒當時這樣拿刀出來
    （告訴人舉起右手握拳，比出往前刺的動作），伊當然會害
    怕，歹徒叫伊「快一點」，就是把錢拿出來，伊因為害怕就
    把錢交給歹徒等語（見訴字卷第146 至147 頁），益徵被告
    所為已壓抑告訴人之意思，應達不能抗拒之程度，而使告訴
    人交付財物予被告。是核被告所為，係犯刑法第330 條第1
    項、第321 條第1 項第3 款之攜帶兇器強盜罪。
  ㈡爰審酌被告非無謀生能力，卻不思循正當方式獲取所需，持
    水果刀至本案全家超商，為本案強盜犯行，恣意侵害他人之
    財產權，且使告訴人所受驚恐難以平復，嚴重影響社會治安
    ，惡性非輕；並衡以被告犯後矢口否認犯行，難認有悔悟之
    心，且迄今尚未與告訴人達成和解，賠償告訴人之損失，犯
    後態度非佳；兼衡被告為本案強盜犯行之手段、所取得財物
    為4,300 元時，暨被告於本院審理時自陳：國中畢業之智識
    程度，入監前擔任過中鋼包商員工18年，之後從事台鐵的冷
    氣維修，54歲時從事臨時工，沒有臨時工可做時就做資源回
    收，一次可賣200 元至300 元不等，經濟狀況尚可，離婚，
    15歲之兒子與其前妻居住，其需共同負擔兒子生活費之生活
    狀況（見訴字卷第246 頁）等一切情狀，量處如主文所示之
    刑。
三、沒收：
  ㈠犯罪所得：
    按犯罪所得，屬於犯罪行為人者，沒收之。但有特別規定者
    ，依其規定；前二項之沒收，於全部或一部不能沒收或不宜
    執行沒收時，追徵其價額，刑法第38條之1 第1 項、第3 項
    分別定有明文。查被告因本案強盜犯行所取得之現金4,300
    元，屬被告之犯罪所得，未據扣案，應依上開規定宣告沒收
    ，且於全部或一部不能沒收或不宜執行沒收時，追徵其價額
    。
  ㈡犯罪所用之物：
    按供犯罪所用、犯罪預備之物或犯罪所生之物，屬於犯罪行
    為人者，得沒收之，刑法第38條第2 項前段定有明文。查扣
    案如附表編號2 所示之迷彩漁夫帽1 頂、編號5 所示之黑色
    背包1 只，均係供被告犯罪所用之物，爰依前揭規定宣告沒
    收。至扣案如附表編號1 所示之不銹鋼水果刀1 支，雖係供
    被告為本案強盜犯行使用，然該不銹鋼水果刀非被告所有一
    節，業據被告於警詢、偵查中及本院審理時供述明確（見警
    卷第3 頁，偵卷第19頁，訴字卷第20頁、第245 頁），卷內
    亦無證據足認該不銹鋼水果刀係被告以外之自然人、法人或
    非法人團體，無正當理由提供或取得者，且非屬違禁物，爰
    不宣告沒收。
  ㈢至扣案如附表編號3 、4 、6 所示之物，雖均屬被告所有，
    然無積極證據證明與本案犯罪有關，爰不於本案宣告沒收，
    併此敘明。
  ㈣本案既宣告多數沒收，應依刑法第40條之2 第1 項規定併執
    行。
據上論斷，應依刑事訴訟法第299 條第1 項前段，刑法第330 條
第1 項、第321 條第1 項第3 款、第38條之1 第1 項、第3 項、
第38條第2 項前段、第40條之2 第1 項，判決如主文。
本案經檢察官李賜隆提起公訴，檢察官郭麗娟到庭執行職務。
中    華    民    國   111    年    1     月    12    日
                  刑事第十庭    審判長法  官  曾鈴媖
 
                                      法  官  蔣文萱
 
                                      法  官  吳俞玲
以上正本證明與原本無異。
如不服本判決應於收受判決後20日內向本院提出上訴書狀，並應
敘述具體理由。其未敘述上訴理由者，應於上訴期間屆滿後20日
內向本院補提理由書（均須按他造當事人之人數附繕本）「切勿
逕送上級法院」。
中    華    民    國   111    年    1     月    12    日
                                      書記官  張傑琦
附錄本判決論罪科刑法條全文：
《中華民國刑法第321 條》
犯前條第1項、第2項之罪而有下列情形之一者，處6月以上5年以
下有期徒刑，得併科50萬元以下罰金：
一、侵入住宅或有人居住之建築物、船艦或隱匿其內而犯之。
二、毀越門窗、牆垣或其他安全設備而犯之。
三、攜帶兇器而犯之。
四、結夥三人以上而犯之。
五、乘火災、水災或其他災害之際而犯之。
六、在車站、港埠、航空站或其他供水、陸、空公眾運輸之舟、
車、航空機內而犯之。
前項之未遂犯罰之。
《中華民國刑法第330 條》
犯強盜罪而有第 321 條第 1 項各款情形之一者，處 7 年以上
有期徒刑。
前項之未遂犯罰之。
附表：扣案物
┌──┬─────────┬───────┬─────────┬───────┐
│編號│扣案物品名稱      │鑑定結果      │備註              │沒收與否及依據│
├──┴─────────┴───────┴─────────┴───────┤
│執行時間：110 年6 月19日14時45分許；執行處所：高雄市○○區○○路000 巷0 號；│
│受執行人：林瑞生                                                            │
├──┬─────────┬───────┬─────────┬───────┤
│1   │不銹鋼水果刀1 支  │採自編號1 水果│非被告所有，供被告│不宣告沒收    │
│    │                  │刀編號1-1 尼龍│為本案強盜犯行使用│              │
│    │                  │棉棒DNA-STR （│                  │              │
│    │                  │主要）型別與涉│                  │              │
│    │                  │嫌人林瑞生之DN│                  │              │
│    │                  │A-STR 型別相符│                  │              │
│    │                  │，該相符之15組│                  │              │
│    │                  │STR 型別在台灣│                  │              │
│    │                  │地區中國人分布│                  │              │
│    │                  │機率預估為9.53│                  │              │
│    │                  │×10的負20次方│                  │              │
├──┼─────────┼───────┼─────────┼───────┤
│2   │迷彩漁夫帽1 頂    │採自編號3 迷彩│被告所有，供被告為│依刑法第38條第│
│    │                  │漁夫帽編號3 -1│本案強盜犯行使用  │2 項前段宣告沒│
│    │                  │尼龍棉棒DNA-ST│                  │收            │
│    │                  │R （主要）型別│                  │              │
│    │                  │與涉嫌人林瑞生│                  │              │
│    │                  │之DNA-STR 型別│                  │              │
│    │                  │相符，該相符之│                  │              │
│    │                  │15組STR 型別在│                  │              │
│    │                  │台灣地區中國人│                  │              │
│    │                  │分布機率預估為│                  │              │
│    │                  │9.53×10的負20│                  │              │
│    │                  │次方          │                  │              │
├──┼─────────┼───────┼─────────┼───────┤
│3   │雨傘（棕色）1 支  │無            │被告所有，與本案無│不宣告沒收    │
│    │                  │              │直接關係          │              │
├──┼─────────┼───────┼─────────┼───────┤
│4   │螺絲起子1 支      │無            │被告所有，與本案無│不宣告沒收    │
│    │                  │              │直接關係          │              │
├──┼─────────┼───────┼─────────┼───────┤
│5   │背包（黑色）1 只  │無            │被告所有，供被告為│依刑法第38條第│
│    │                  │              │本案強盜犯行使用  │2 項前段宣告沒│
│    │                  │              │                  │收            │
├──┼─────────┼───────┼─────────┼───────┤
│6   │口罩1 只          │無            │被告所有，與本案無│不宣告沒收    │
│    │                  │              │直接關係          │              │
└──┴─────────┴───────┴─────────┴───────┘